【裁判字號】    99,訴,268
【裁判日期】    990826
【裁判案由】    損害賠償
【裁判全文】
臺灣彰化地方法院民事判決  99年度訴字第268號
原      告  甲○○
被      告  乙○○
訴訟代理人  曾耀聰律師
複代理人    陳淑卿律師
上列當事人間請求損害賠償事件，本院於民國99年8月12日言詞
辯論終結，茲判決如下：
    主  文
被告應給付原告新台幣壹佰伍拾壹萬肆仟壹佰柒拾玖元，及自民
國九十九年三月十六日起至清償日止，按年息5%計算之利息。
原告其餘之訴駁回。
訴訟費用由被告負擔百分之七十；餘由原告負擔。
本判決原告勝訴部分於原告以新臺幣伍拾萬元供擔保後得假執行
。但被告以新台幣壹佰伍拾壹萬肆仟壹佰柒拾玖元為原告預供擔
保，得免為假執行。
原告其餘假執行之聲請駁回。
    事實及理
    事實及理由
一、原告起訴主張：
  (1)原告於民國98年5月9日16時30分許，駕駛車牌5370-LG號自
    小客車，以時速約40公里之速度行經彰化縣芳苑鄉○○村○
    ○路路口，適被告駕駛車牌BI-2678號自小客車以時速100公
    里以上之速度違規高速行駛，又加上其未依交通規則靠路中
    心右側行駛，竟行駛於道路中心偏左側，致撞及原告之車子
    左側。原告因此受有頭部外傷併左臉鈍挫傷及左眼皮擦傷、
    左胸鈍挫傷，疑左側少量血胸、左腿及左肩鈍挫傷、左側面
    神經損傷、左眼球挫傷及左眼視網膜水腫、左眼視神經病變
    等傷害。原告左眼挫傷併視神經萎縮，視力逐漸喪失，最近
    作視力檢查，左眼裸視視力眼前指數15公分，矯正後視力為
    0.02，亦即，已喪失ㄧ般物體形貌之判斷功能，且逐日惡化
    中，無法治療，亦無自行恢復希望。為此依侵權行為法律關
    係，請求被告賠償如下：
    醫療費用部分：新台幣（下同）140,807元，其中原告自
      費支出的醫療費用為11,581元。
    交通費部分：原告自98年5月9日車禍以來，就醫交通費共
      29,000元。
    營業損失部分：原告從事養殖業，車禍當天需要放養蝦苗
      ，卻因本件車禍而無法放養，致蝦苗缺氧死亡，原告於98
      年5月20日重新向訴外人啟誠食品有限公司購買蝦苗130萬
      尾，共65,000元，故原告之營業損失為65,000元。
    勞動能力損失部分：原告左眼嚴重創傷，已近失明狀態，
      視神經已惡化到全部萎縮，無法矯正，勢將造成原告終身
      左眼殘疾，而養殖業從早到晚都需要有人看顧，最重要的
      工作時間是傍晚至隔天時段（即夜班），原告夜間因無法
      工作致勞動能力減少，需長期雇用夜班工人，以養殖業夜
      間工資每月30,000元計算，原告現年45歲，至65歲退休，
      將損失7,200,000元夜間工作能力（30,000元×12個月×
      20年=7,200,000元），而原告只請求1,500,000元。
    精神慰撫金部分：原告正值壯年，人生須全力衝刺及擔待
      家庭責任的階段，車禍以後曾因視力原因掉到池裡，是以
      參酌原告身心所受之痛苦，請求被告賠償精神慰撫金500,
      000元。
  (2)綜上，原告請求賠償金額共計2,234,807元。爰依法提起本
    訴，並聲明：被告應給付原告2,234,807元，及自起訴狀繕
    本送達翌日起至清償日止，按年息5%計算之利息；原告願供
    擔保，請准宣告假執行。
二、被告則以：
  (1)依台灣省彰化縣區車輛行車事故鑑定委員會之鑑定意見報告
    ，本件車禍發生時，被告雖係疏未注意車前狀況，以車速50
    至60公里通過路口，而非原告所臆測時速100公里，左方車
    未暫停讓右方車先行，為肇事主因；然原告亦疏於注意車前
    狀況，行經無號誌之交岔路口，未減速慢行，亦超速以車速
    約50公里通過路口，且未作隨時停車之準備，為肇事次因。
    是以原告就本件事故之發生，與有過失，至為灼然。
  (2)原告稱被告以時速100公里以上之速度高速行駛於道路中心
    偏左側，且因車速過快以致煞車不住而撞擊原告之車云云，
    顯與事實不符。蓋：設若被告真如原告所述以時速100公
    里以上高速行駛，則事故現場應有明顯之長距離煞車痕，但
    事實上並無。且由肇事現場圖以觀，被告車輛，由路口至最
    後停車處，大約只有6公尺。設若被告以時速100公里以上，
    安能在6公尺左右即將車輛停住？觀諸肇事現場圖，被告
    停車位置，在「B車行向」車道上，車尾尚在「A車行向」車
    道上，車前輪胎與道路距離7.6公尺，車尾輪胎與道路距離
    5.4公尺，停車行向與原本之「A車行向」幾乎成90度轉彎。
    設若被告車輛原本係偏左側行駛，則斷無可能停車時卻呈現
    幾近90度轉彎。顯見事實上被告係行駛於道路偏右側，而行
    駛至路口處發現原告之車後為閃車始偏往左側，然終煞車不
    及而撞上原告。且被告稱原告係靠左行駛，此乃變態事實，
    自應由原告舉證之。乃原告除空言指摘外，並無任何證據可
    實其說。另原告與被告撞車後偏駛道路撞擊電線桿，而後
    又反彈回撞被告車子，此係二次撞擊之原因，並非原告所述
    由被告車速過快。是以原告上開所陳，並非事實。
  (3)對原告請求之醫療費用11,581元部分沒有意見，惟對交通費
    、營業損失、勞動能力損失、精神慰撫金部分意見如下：
    就交通費部分：原告主張每次就醫當日來回之計程車乘車
      費高達1,000元，然原告居住於彰化市○○路，彰化市即
      有彰化秀傳紀念醫院本院，原告有何必要捨近求遠，到彰
      濱秀傳就診？況且，原告並未證明伊無法開車，甚至日前
      兩造至肇事鑑定委員會時，原告尚可親自開車到場，何以
      就醫時卻需搭計程車，支付高額交通費用？是以此部分之
      支出並非必要費用，原告之請求並無理由。退一步言，即
      認原告交通費之支出為必要，然依原告於99年7月1日所提
      之準備書二狀所附證物四醫院收費明細，其上根本無法辨
      別就醫之門診科別，原告之就醫是否與本件車禍有關，尚
      有未明。依原告於99年5月6日所提聲請狀所附證物二彰濱
      秀傳之診斷證明書所載，原告自98年5月18日起至99年5月
      3日止共計門診21次，另原告於99年6月3日所提之準備書
      一狀第四頁內文營業損失部分亦同上述。惟原告於準備書
      一狀所附證物四就醫交通費用收據，總共有29次，除第一
      次時間為98年5月11日外，自第二次，即98年5月18日起，
      至最後一次，即98年12月21日為止，卻有28次，顯與診斷
      證明書所載不同。且該計程車費用收據均係事後補開之收
      據，蓋其多數日期寫在同一張，是否真正，亦非無疑。
    就原告營業損失部分：按原告左眼視力受損，是否確係因
      為本件車禍所致？在此之前，原告視力如何？凡此均非無
      疑，蓋依原告所提出彰濱秀傳98年7月6日診斷證明書所載
      ，原告於98年5月9日到院治療時，僅有左眼皮擦傷而已，
      並無傷及眼球或者視神經之記載。另依原告99年6月3日之
      準備書一狀所提視力證明部分，係73年即26年前之監理站
      資料，時間已久，且並非專業之醫療機構甚或眼科診所所
      出具之資料，根本難以據此判斷原告於本案車禍事故發生
      前之視力狀況。又原告是否確有經營養蝦場？何以蝦苗放
      養日期只限車禍當天？何以原告當日未放養即致蝦苗死亡
      ？而蝦苗係全部亦或部分死亡？依原告所提出之彰濱秀傳
      診斷證明書，原告於98年5月9日17時17分至該院急診求治
      ，於98年5月9日21時30分即離院。當時並無原告視力已惡
      化之記載，何以當天原告回家後不能放養？又，即使原告
      左眼視力受損，其右眼視力並未受影響，何以當天不能放
      養？故原告左眼視力受損，是否確係因本件車禍所致，實
      非無疑。再者，商人之經營能力固為勞動能力之一種，但
      營業收入乃出於財產之運用，資本及機會等皆其要素，不
      能全部視為勞動能力之所得，即謂因事故發生所受勞動能
      力之損害，此有最高法院63年度台上字第1394號判例可資
      參照，故原告營業損失計算，不得以預期之營業利潤為準
      。原告謂其從事養殖業圈養蝦苗，所損失之金額共65,000
      元，惟並未提出伊確有經營該蝦場，及蝦場有任何損失，
      並該損失與本件車禍有關因果關係之證明或憑據。
    勞動能力損失部分：原告雖表示有雇用工人看顧蝦場，然
      原告仍會親自到場，且並非完全不能工作，則原告一方面
      請求自身喪失勞動能力之損失，另一方面卻又主張伊必須
      雇用他人，則前者之請求已足以填補其損害，後者之請求
      已是重複。再者，依據原告所提出之診斷證明書，並無任
      何證據證明原告無法工作，縱認原告所稱目前左眼裸視視
      力僅剩0.01，然以原告所稱係從事養殖業而言，應不致因
      此而受影響。且設若原告係因本件車禍事故造成左眼殘疾
      ，是否有減損原告勞動能力？其程度如何？凡此，亦均有
      未明。
    原告聲稱自車禍以後曾因視力原因掉到池裡，惟一般也曾
      聽聞有人掉進池裡，且通常並非視力關係，而係自身疏忽
      所致，則原告所提是否與本案相關亦或偶發之意外？難以
      有任何標準為斷，就此部分被告難以認同，而對於原告請
      求精神慰撫金500,000元部分，實屬過高，應予酌減等語
      ，資為抗辯，並聲明：原告之訴駁回；訴訟費用由原告負
      擔；如受不利判決，願供擔保請准宣告免為假執行。
三、法院之判斷：
  (1)原告主張被告於上揭時地駕車超速行駛，且左方車未讓右方
    車先行，其所駕駛之自小客車車頭因而撞及原告所駕駛之自
    小客車左側車身，致原告受有頭部外傷併左臉鈍挫傷及左眼
    皮擦傷、左胸鈍挫傷，疑左側少量血胸、左腿及左肩鈍挫傷
    、左側面神經損傷、左眼球挫傷及左眼視網膜水腫、左眼視
    神經病變等傷害之事實，業據其提出診斷證明書為證，堪信
    為真實。
  (2)按行車速度，依速限標誌或標線之規定，無速限標誌或標線
    者，應依下列規定：一、行車時速不得超過五十公里。但在
    未劃設車道線、行車分向線或分向限制線之道路，或設有快
    慢車道分隔線之慢車道，時速不得超過四十公里。又汽車行
    駛至無號誌或號誌故障而無交通指揮人員指揮之交岔路口，
    支線道車應暫停讓幹線道車先行。未設標誌、標線或號誌劃
    分幹、支線道者，少線道車應暫停讓多線道先行；車道數相
    同時，轉彎車應暫停讓直行車先行；同為直行車或轉彎車者
    ，左方車應暫停讓右方車先行。道路交通安全規則第93條第
    1項第1款、第102條第1項第2款定有明文。被告駕車自應遵
    守上述交通規則，且依當時路況，又無不能注意之情形，其
    竟疏未注意以致肇事，其有違反前開規定甚明。至於原告駕
    車行經無號誌之交岔路口，未減速慢行，作隨時停車之準備
    ，雖同有過失，惟依法被告仍難辭其過失之責。本件車禍經
    送臺灣省彰化縣區車輛行車事故鑑定委員會鑑定結果，亦認
    被告駕車行經無號誌交岔路口，超速行駛且左方車未暫停讓
    右方車先行，為肇事主因，原告駕車行經無號誌之交岔路口
    ，未減速慢行，作隨時停車之準備，為肇事次因，有鑑定意
    見書附卷可參。
  (3)次按汽車、機車或其他非依軌道行駛之動力車輛，在使用中
    加損害於他人者，駕駛人應賠償因此所生之損害。不法侵害
    他人之身體、健康、名譽、自由、信用、隱私、貞操，或不
    法侵害其他人格法益而情節重大者，被害人雖非財產上之損
    害，亦得請求賠償相當之金額。民法第191條之2前段、第19
    5條第1項分別定有明文。本件被告駕車疏未注意而肇事，致
    原告受傷，原告自得請求被告賠償其損害。茲就原告得請求
    賠償之金額分述如下：
    醫療費用部分：原告主張自費支出11,581元部分，業據提
      出醫療單據為證，堪認為真實，應予准許。至逾此金額即
      全民健康保險負擔之醫療費用部分，原告並無請求權，不
      應准許。
    醫療交通費用部分：原告主張支出29,000元，業據提出收
      據為證，此部分支出尚符情理，應予准許。
    營業損失部分：原告主張蝦苗死亡，重購損失65,000元，
      惟此為被告所否認，原告復未舉證因本件車禍導致蝦苗死
      亡，其此部分主張，即不足採信。
    勞動能力損失部分：查原告左眼挫傷併視神經萎縮，視力
      逐漸喪失，其最近視力檢查，左眼裸視視力僅眼前指數15
      公分，業據其提出診斷證明書為證，堪認其左眼失明，符
      合殘廢等級表第八級殘廢，喪失勞動能力65.52%。又原告
      係54年4月25日生，於98年5月9日本件車禍發生時，年44.
      04歲，距65歲退休，尚可工作20.96年。原告並未舉證陳
      明其工作收入，本院認應依基本工資17,280元計算，準此
      ，依霍夫曼計算式扣除中間利息後，原告勞動能力損失應
      為0000000元【計算式：[17280*65.52%*12=135862,13586
      2* 14.00000000（此為20年之霍夫曼係數）+135862*0.96
      *（14.00000000-00.00000000）]=0000000（小數點以下
      四捨五入）】。
    精神慰撫金部分：查原告受有頭部外傷併左臉鈍挫傷及左
      眼皮擦傷、左胸鈍挫傷，疑左側少量血胸、左腿及左肩鈍
      挫傷、左側面神經損傷、左眼球挫傷及左眼視網膜水腫、
      左眼視神經病變等傷害，堪認其身心上確實受有相當之痛
      苦，是原告依民法第195條第1項之規定，請求被告賠償非
      財產上損害，自屬有據。本院審酌兩造之身份、地位、經
      濟情況，以及原告所受傷害之程度，認為原告請求被告賠
      償非財產上損害50萬元，核屬相當，應予准許。
  (4)按損害之發生或擴大，被害人與有過失者，法院得減輕其賠
    償金額，或免除之。民法第217條第1項定有明文。本件原告
    駕車行經無號誌之交岔路口，未減速慢行，作隨時停車之準
    備，同為肇事原因，已堪認定。是原告對本件車禍之發生，
    亦難辭過失之責，茲審酌兩造過失程度，酌情認原告應負四
    成之過失責任。
  (5)綜上，原告得請求賠償之金額，經扣減後為1,514,179元【
    （11581＋29000＋0000000＋500000）×6/10（過失比例）
    ＝0000000（元以下四捨五入）】。從而，原告本於侵權行
    為之損害賠償請求權，請求被告賠償1,514,179元，及自起
    訴狀繕本送達翌日即99年3月16日起至清償日止，按年息5%
    計算之利息，洵屬正當，應予准許。至逾此部分所為之請求
    ，則無理由，應予駁回。
四、兩造均陳明願供擔保聲請宣告假執行或免為假執行，原告勝
    訴部分經核於法均無不合，爰分別酌定相當擔保金額宣告之
    。至於原告敗訴部分，其假執行之聲請即失所附麗，應併予
    駁回。
五、本件事證已臻明確，兩造其餘之攻擊防禦方法，核與判決結
    果不生影響，爰毋庸一一論述。
六、訴訟費用負擔之依據：民事訴訟法第79條。
中    華    民    國    99    年    8     月    26    日
                  民事第二庭    法  官  施錫揮
以上正本係照原本作成。
如對判決上訴，應於判決送達後20日內向本院提出上訴狀。如委
任律師提起上訴者，應一併繳納上訴審裁判費。
中    華    民    國    99    年    8     月    26    日
                                書記官  蕭秀吉

司法院資訊處製作；財團法人民間司法改革基金會備份。
